臺灣臺南地方法院臺南簡易庭民事判決
111年度南簡字第46號
原      告  金龍大廈管理委員會

代  表  人  梁魁文  
訴訟代理人  孫光天  
被      告  黃明進  

            黃君梧  

            何碧華  


            黃泊儒  

上列四人
訴訟代理人  吳俊達律師
複代理人    王亭涵律師
上列當事人間請求給付管理費事件，本院於民國111年6月23日言
詞辯論終結，判決如下：
    主  文
被告應給付原告新臺幣肆拾玖萬壹仟壹佰陸拾元，及被告黃明進
、黃君梧自民國一一○年十二月二十三日起，被告何碧華、黃泊
儒自民國一一○年十二月二十二日起，均至清償日止，按週年利
率百分之五計算之利息。
訴訟費用新臺幣伍仟肆佰元由被告負擔。
本判決得假執行。
    事實及理由
一、原告起訴主張：被告黃明進、黃君梧、何碧華、黃泊儒，為
    金龍大廈之住戶，依金龍大廈管理委員會組織章程暨住戶規
    約規定，管理費應每期（1個月）繳交原告。詎被告自民國1
    09年12月至110年12月，共計13個月，總計積欠管理費新臺
    幣(下同)491,160元(含滯納金；管理費計算與收取以戶/月
    為單位，故未將共同持有人分別計算與收取管理費)，經原
    告公告、催繳，均置之不理。系爭大廈住戶每月應繳納管理
    費，經原告屢次催告仍不給付，已逾二期且達相當金額，依
    公寓大廈管理條例第21條之規定及金龍大廈管理委員會組織
    章程暨住戶規約，原告得訴請法院命其給付應繳之金額及遲
    延利息。被告之主張於前案相關判決均已認定，均不為前案
    判決所採(如：本院106年度簡上字第7號、107年度簡上字第
    159號、109年度簡上字第162號、109年度訴字第1905號、臺
    灣高等法院臺南分院109年度上字第184號、最高法院110年
    度台上字第2637號等)。並聲明：被告黃明進、黃君梧、何
    碧華、黃泊儒應給付原告491,160元，並自起訴狀送達翌日
    起至清償日止，按年息百分之5計算利息。訴訟費用由被告
    負擔。
二、被告之答辯：
(一)系爭金龍大廈管理組織者係成立於79年11月間，於公寓大廈
    管理條例84年6月28日公布施行前已存在，則關於系爭管理
    費之繳納事宜，自屬當事人（各區分所有權人）間之契約關
    係，應依「雙方關於繳納管理費之合意」，而非可當然援引
    「區分所有權人會議之決議（包含系爭規約）」，直接作為
    原告向被告收取管理費之法律依據。蓋民法上「契約合意」
    與「合同行為」兩者性質不同，各區分所有權人間之「合意
    」，無從由區分所有權人會議之「決議」逕行取代之。縱認
    其他區分所有權人於「内部關係」上得以「決議」決定管理
    費收取標準，該「決議」仍須進一步與系爭建物所有權人達
    成「合意」，始得對系爭建物所有權人發生拘束力，原告自
    不得單獨援引「區分所有權人之決議」，作為向系爭建物所
    有權人收取系爭管理費之法律依據。
(二)被告之前前前前手重仁公司（前手為洪雪卿，前前手為潤泰
    公司、前前前手為錦安公司）自始即未與其他區分所有權人
    ，就「系爭管理費是否繳納」、「如需繳納之計費標準」達
    成任何合意。重仁公司將系爭建物（1樓及地下1樓）所有權
    移轉予錦安公司。至91年9月29日原告召開住戶大會(訴外人
    黃美玉當時擔任大樓主委兼當天會議主席），為釐清系爭建
    物之管理費收取標準，當時系爭建物所有權人錦安公司乃提
    出「本住戶管理費自90年11月起，比照空屋每坪20元計算」
    之繳納方案，委託黃美玉於住戶大會提出該方案，經主席以
    臨時動議提出議案，經在場住戶決議，除通過系爭管理費之
    一般收費標準，並一併通過錦安公司提出方案，該決議内容
    為：「臨時動議：1F/B1F錦安公司管理費處理案。決議：茲
    因錦安公司出租1F/B1F予尚海公司商場營運，經實際狀況考
    量及錦安公司與尚海公司之承租糾紛，經在場住戶同意暫以
    下列方式處理。2.考量其實際經營狀況，管理費暫以空屋收
    費。」。原告於91年12月23日發函予錦安公司，確認依上開
    標準向錦安公司收取管理費，並明確記載：「將來若貴公司
    1F/B1F有商業行為（含出租）的運作，管理費再行另議。」
    即上開91年區分所有權人會議，除決議通過一般管理費之收
    費標準（下稱一般標準），並同時經内部決議（合同行為）
    ，通過「系爭建物管理費自90年11月起，比照空屋每坪20元
    計算」，並據以與錦安公司達成系爭管理費收取標準之合意
    （下稱錦安標準）。錦安公司再將系爭建物所有權移轉予後
    手潤泰公司，再移轉予洪雪卿（即被告之前手），惟潤泰公
    司、洪雪卿『均未』另與其他區分所有權人就管理費繳納事宜
    成立合意。
(三)根據錦安標準，原告歷年均以905坪、每坪20元之計算標準
    ，向被告之歷任前手（包括錦安公司、潤泰公司、洪雪卿）
    收取管理費18,210元/月。甚且，迄至100年9月被告黃明進
    、何碧華取得系爭建物所有權，原告於100年9月、10月兩個
    月份仍依錦安標準向被告收取管理費18,210元/月，迄自100
    年11月份起方自行改以「所有權狀面積1,120坪、每坪20元
    」向被告收取管理費22,400元/月。嗣自104年2月起再自行
    改以「營業部分面積每坪收60元，空屋部分收20元」，即自
    行變更為援引91年區分所有權人會議通過之「一般標準」，
    據此向被告收取管理費36,860元/月。基上可知，被告於100
    年9月取得系爭建物所有權後，法律上並未與其他區分所有
    權人就「系爭管理費之繳納與否、繳納標準」達成任何「合
    意」；且原告自104年2月起自行變更為「營業部分面積每坪
    收60元，空屋部分收20元」，此乃原告自行變更、援引91年
    區分所有權人會議通過之「一般標準」作為收費依據，尤非
    其他區分所有權人與被告間已達成合意。在原告並未舉證合
    法收費依據之情況下，自不得逕為有利原告之認定。原告不
    得恣意援引系爭91年規約收費標準向被告收取管理費。原告
    未能舉證證明與被告達成繳納管理費之合意，其請求被告給
    付管理費，自無理由。
(四)退步言之，針對原告得向被告收取管理費金額，應具體斟酌
    區分所有建物面積、實際獲益程度等情事，並依公平原則定
    之。依「系爭建物109年度收支總表」觀之，其中與「系爭
    建物1樓、地下1樓」實際有關之水、電、消防設備支出，僅
    有「元騰機電-消防設備保養費32,000元/每年」、「社區公
    共電費27155,900元/年」。又社區公共電費包括電梯4部、
    地下2樓及2樓（含）以上公共區域照明、車道鐵捲門、抽水
    馬達，被告實際共用之抽水馬達，僅估占社區公共電費的1/
    4(抽水馬達可加裝分錶），2年約38,975元(計算式：155,90
    0/4)，兩項合計有70,975元(計算式：32,000+38,975)。依
    被告所有之「系爭建物1樓、地下1樓」面積1,120坪占系爭
    建物全部總面積5,335坪之比例21%(計算式：51,120/5,335
    坪），據以計算之，被告應分擔之管理費金額為每年614,90
    4元（計算式：70,975元×21%)，即每月1,242元（計算式：7
    14,904/12)）。退步言之，系爭建物住戶總坪數1F、B1為1,
    120坪，3F〜17F各層面積為281坪，15層合計為4,215坪，全
    部面積總計為5,335坪（計算式：1,120+281×15)。而管理費
    以40元/坪（非商用）計算之，則系爭建物全部面積之管理
    費為213,400元（計算式：40×5,335)。又上開管理費用213,
    400元係全數用於「系爭建物全部共有部分134,106.46平方
    公尺之修繕、管理及維護」。則被告應分擔之金額計算如下
    ：1.系爭1F、地下1F建物與其他住戶共用面積（至多）僅有
    505平方公尺，占全部共有部分面積比例約12.3%(計算式：5
    05/4106.46)，以此計算，上述「全體住戶共用面積部分」
    應分擔之管理費（至多）為26,248元（213,400元xl2.3%)。
    2.上述「全體住戶共用面積部分」應分擔之管理費為26,248
    元，其中系爭1F、地下1F建物部分應分擔之金額，應按其共
    有之應有部分比例再進一步計算之，則為4,562元，此方為
    被告至多應分擔之金額。再退步言之，原告至多僅得以「比
    照空屋每坪20元計算」之標準向被告收取管理費：91年住戶
    大會業與錦安公司達成「系爭建物管理費自90年11月起，比
    照空屋每坪20元計算」之合意，並以之取代91年通過之規約
    收費標準。91年9月29日住戶大會既已與錦安公司達成「比
    照空屋每坪20元計算」之合意，則原告自不得事後片面推翻
    該合意，自行變更計算標準，據以向被告收取管理費。
(五)並聲明：原告之訴駁回。訴訟費用由原告負擔。
三、得心證之理由：
(一)按規約：公寓大廈區分所有權人為增進共同利益，確保良好
    生活環境，經區分所有權人會議決議之共同遵守事項；有關
    公寓大廈、基地或附屬設施之管理使用及其他住戶間相互關
    係，除法令另有規定外，得以規約定之，公寓大廈管理條例
    第3條第12款、第23條第1項分別定有明文。是公寓大廈之管
    理使用及其他住戶間之相互關係，除法律別有規定外，區分
    所有權人會議得以規約規範之。又住戶規約係公寓大廈區分
    所有權人為增進共同利益，確保良好生活環境，經區分所有
    權人會議決議應共同遵守之事項，此屬私法自治之範疇，非
    有違反強制或禁止規定，或背於公共秩序或善良風俗者，均
    非法所不許。區分所有權人或住戶積欠應繳納之公共基金或
    應分擔或其他應負擔之費用已逾二期或達相當金額，經定相
    當期間催告仍不給付者，管理負責人或管理委員會得訴請法
    院命其給付應繳之金額及遲延利息。同條例第21條亦有明文
    。查：原告主張上情，業據提出公寓大廈管理組織報備證明
    、金龍大廈管理委員會組織規章暨住戶規約、臺南市政府工
    務局函文、被告之建物謄本、存證信函、被告欠繳管理費明
    細表為證(調字卷第15-49頁)。被告對於未繳納上開管理費
    之事實並未爭執，然以前詞為辯，其所辯均不可採(詳後說
    明)。從而，原告依公寓大廈管理條例第21條及系爭住戶規
    約請求被告給付109年12月起至110年12月止積欠之管理費共
    計491,160元，為有理由，應予准許。
(二)被告固以前詞為辯，惟：
　⒈被告答辯稱原告並未舉證向被告收取管理費之依據，縱可收
    取，亦應依照空屋每坪20元計算云云：
　　⑴原告於本件之請求權基礎，已明確援引公寓大廈管理條例
      第21條及系爭大廈之105年規約而為請求(調字卷第13頁，
      南簡字卷一第212頁)，並有其提出之上開規約可以參照。
      故原告援引之法律上依據，已屬明確。被告雖稱不能僅以
      區分所有權人會議決議(包含規約)為依據云云，然細忖公
      寓大廈管理條例之立法，乃為因應臺灣都市人口集中化後
      總體現象，為加強公寓大廈之管理維護，提昇居住品質而
      完成之規範；其管理組織採取住民自治之原則，並有民主
      化機制之設計，是該條例有「住宅憲法」之稱，期以共同
      參與、多數決、強制執行等方式，解決、處理公寓大廈之
      住戶、共同事務。其中規約乃屬共同行為之法律行為，由
      區分所有權人為共同利益訂定(公寓大廈管理條例第28、3
      0、31條等規定參照)；依私法自治原則，規約內容只要不
      違反公序良俗、強制規定(民法第71、72條)，均得自由決
      定。而規約既屬法律行為，且採用多數決機制，依共同行
      為法理及該條例前揭規定可知，對於全體區分所有權人均
      有拘束力；另觀公寓大廈管理條例第24條第1項規定「區
      分所有權之繼受人，...於繼受後遵守原區分所有權人依
      本條例或規約所定之一切權利義務事項。」，可知該條例
      規範之建築物區分所有具有團體法之性質，且區分所有權
      人之繼受人繼受該條例或規約之一切權利義務事項，乃以
      原區分所有權人亦受該條例或規約之一切權利義務事項效
      力所及，始有可能由其繼受人繼受之。循此，本於共同行
      為及團體法之性質與法理，公寓大廈之區分所有權人均為
      規約之效力所及而受其拘束，洵屬明確(另參：謝在全，
      民法物權論〈上〉，99年9月修訂5版，第379-380頁)。被告
      認為不能以規約為請求管理費之依據云云，容有誤會，不
      足採納。
　　⑵再者，原告提出之系爭規約既為系爭大廈現行有效之規約
      ，且有拘束全體區分所有權人之效力，而原告請求被告給
      付之109年12月至110年12月管理費，即在該規約規範效力
      所及之權利義務關係，原告援引該規約請求前開管理費，
      自屬有據。被告徒以91年間錦安公司之標準云云，用以套
      框109年12月至110年12月管理費之收取依據，實已背於前
      揭所述該條例、規約效力之法理甚鉅，顯有誤認；又若公
      寓大廈之住戶各自可以過去曾經合意管理費計算標準，而
      推翻現行有效之規約，將使公寓大廈管理條例前開規定形
      同具文，亦是對於立法者設計的多數決制度的背反，且可
      能引致多個不同收費標準之結果，置諸該條例賴以運作之
      多數決機制成為無物，反陷於公允平等之疑慮。再參公寓
      大廈管理條例第23條第2項第2款規定：「規約除應載明專
      有部分及共用部分範圍外，下列各款事項，非經載明於規
      約者，不生效力：二、各區分所有權人對建築物共用部分
      及其基地之使用收益權及住戶對共用部分使用之特別約定
      。」，可知區分所有權人或住戶縱就共用部分有特別約定
      ，須在規約中載明始生效力。亦即共用部分事項特別約定
      ，仍回歸在規約的制度範圍內運作，規約之外的另行約定
      無法生其效力，否則極可能形成各有各號、各吹一調的蜩
      螗現象，同樣足以掏解規約制度的存在，自非公寓大廈管
      理條例之所允。是被告所辯，實與現行法律制度相悖，無
      法憑採。
　⒉被告另辯稱系爭規約違反公寓大廈管理條例第10條第2項意旨
    ，也有權利濫用問題云云：
　  ⑴按公寓大廈管理條例第10條第2項規定：「共用部分、約定
      共用部分之修繕、管理、維護，由管理負責人或管理委員
      會為之。其費用由公共基金支付或由區分所有權人按其共
      有之應有部分比例分擔之。但修繕費係因可歸責於區分所
      有權人或住戶之事由所致者，由該區分所有權人或住戶負
      擔。其費用若區分所有權人會議或規約另有規定者，從其
      規定。」乃規定共用部分之管理維護費用由區分所有權人
      按其共有之應有部分比例分擔為原則，但允許區分所有權
      人會議決議或規約就分擔方式另為決定。區分所有權人會
      議決議或規約是由區分所有權人所議決或訂定，在效力上
      ，依私法自治原則，只要決議或規約內容不牴觸法律之強
      制、禁止規定，或有違背公共秩序、善良風俗之情形，均
      為有效。又公寓大廈之各區分所有權人，對共用部分之使
      用程度本難期一致，亦未必與其共用部分之應有部分比例
      或區分所有建物之專有部分權狀坪數比例成正比(例如，
      各住戶對於樓梯、電梯之使用頻率及依賴程度可能各有不
      同；各住戶對於水塔、水箱之使用程度，可能涉及各住戶
      用水習慣、數量；公寓大廈設有游泳池、健身房、視聽室
      等設施者，各住戶之使用程度可能繫於使用習慣、頻率等
      端；凡此均與共用部分之應有部分或專有部分之權狀坪數
      無必然關係)，可知各住戶對於共用部分之使用頻率各有
      不同，且長期之使用習慣未必均相同，決定因素甚為複雜
      ，據以決定該部分管理、修繕、維護費用之分擔比例，亦
      有其事實上之困難性，非屬易事。是以公寓大廈管理條例
      第10條第2項規定，並未採取按受益程度分擔管理費的原
      則，而係規定共用部分之管理維護費用由區分所有權人按
      其共有之應有部分比例分擔為原則，但允許區分所有權人
      會議決議或規約就分擔方式另為決定，以期公允妥適。至
      區分所有權人會議另以決議或規約決定者，其效力如何，
      法院固得加以審查，惟法官依據法律獨立審判(憲法第80
      條參照)，自仍應回歸法律行為效力之相關規定衡之(如：
      民法第71、72、148條等)，不能僅因其為多數決機制做成
      的決定，即認規約必有失衡或偏誤而屬無效或無法拘束區
      分所有權人，更難憑此即認為有以損害他人為主要目的，
      而屬權利濫用。又民法第148條第1項規定：「權利之行使
      ，不得違反公共利益，或以損害他人為主要目的」，固揭
      櫫權利濫用禁止之原則。然所謂權利濫用，係指外觀上徒
      具權利行使之形式，實質上違背法律之根本精神，亦即與
      權利之社會作用及其目的相背馳者而言。
　  ⑵原告據以請求管理費之系爭規約，其中第13條規定：「本
      大廈管理費由各住戶按其房屋所有權狀所列坪數計算負擔
      。（見附件三）」，附件三「金龍大廈管理費收費基準」
      規定：「1.空戶每坪20元（以住戶權狀計算）。2.一般住
      家每坪40元（以住戶權狀計算）。3.住戶有商業使用，每
      坪60元（以住戶權狀計算）。4.電梯維護費每月300元(作
      為商業搬運用另議），此款項為專款專用（電梯維護、維
      修與更換），不得挪用至其他用途。5.車輛清潔管理費每
      輛550元，一位車位停兩輛車，則以兩輛車計費。6.機車
      地下室停放，每車100元。7.欠繳管理費之住戶，當欠繳
      管理費催繳時擬加收年息5%利息（自欠繳月分之翌日起開
      始計算，年息5%)。附則：⑴收費基準加註於收費單上。⑵
      收費基準修訂須經住戶大會通過方可施行。⑶住戶商業使
      用，不論使用坪數多寡，均以該房屋權狀坪數做為收費坪
      數。」；另第15條規定：「管理費支用範圍如下：一、『
      管理服務公司』費用。二、公共設施之安全、水電、電梯
      、發電機等費用之支付。三、公共設施之機械保養修護及
      清潔維護費用等之支付。四、庭院園藝之保養、清潔雄護
      費用等之支付。五、公共行政管理費用之支付。」、第17
      條規定：「本大樓地下一樓及地面一樓收費標準比照三樓
      以上住戶，三樓以上住宅為公司、商家、辧公室者，管理
      費收費標準為一般住家的1.5倍。」、第18條規定：「住
      戶是空屋者須繳收費標準1/2管理費。空屋系指屋内無人
      員使用住宿。出國旅遊須達半年以上，提出申請才可享有
      預繳空屋管理的優待。」(調字卷第23、25、33頁)，其管
      理費計算基準原則上是以權狀的坪數為本，置諸於公有、
      公用部分的對應關係，仍不脫以各住戶在系爭大廈的權利
      範圍的基準；且以坪數為基準的收費，其中部分係用以支
      付公共設施的保養等費用，則其用以共用部分的費用，實
      質上仍不改其以權利範圍為指導原則的收費方式；而各戶
      坪數基準雖不同於各戶應有部分的概念，但住戶坪數之多
      寡，仍與各住戶使用公用部分的潛在質量狀態具有合理之
      關聯性，是系爭規約以坪數為計收標準，並無偏失於公平
      的情形。至於前揭規約中針對商業用途、空屋與否的情形
      特予加收或減少費用，究其本意，應是慮及不同戶別因為
      不同用途，所可能產生的使用共用部分的潛在質量差異所
      為的差別收費(商業用途者，公用部分使用機率可能高於
      非商業用途者；空屋者，公用部分使用機率可能低於非空
      屋者)，此均屬合理之手段目的性連結的考慮，也是一種
      盡力追求公平收費的方式，核與公寓大廈管理條例第10條
      第2項立法意旨並無違背，更無權利濫用情事甚明。
　  ⑶又被告固另稱系爭大廈管理費遠超過管理維護費用，存款
      增加急遽，顯有權利濫用云云(南簡字卷二第141頁以下)
      ，然其認為該大廈存款急遽增加之說，依據何在?已屬可
      議。而公寓大廈縱有存款，其權利歸屬亦歸於全體區分所
      有權人，公寓大廈的管理委員會僅是受託保管、運用相關
      基金、經費(公寓大廈管理條例第36條第7款；系爭規約第
      7條第2款參照)，與權利濫用並無關涉。被告徒以未能證
      明存在的「存款增加急遽」的事項，推論管理費用超收云
      云，顯然已經陷入稻草人謬誤的論斷偏失，更難憑採。而
      被告對於管理費收費標準雖有異見，並提出其自己的計算
      標準及方式(南簡字卷二第144-145頁)，但其亦不能徒憑
      所執計算方式不同，即率予否定系爭規約的效力，更無法
      阻卻其給付管理費之義務。蓋公寓大廈管理條例第10條第
      2項雖規範原則性的分擔費用方式，但同時肯認可以透過
      區分所有權人會議、規約，制定出不同收費方式的可能性
      ，系爭規約採用的收費基準及方式，並無有失公允致其違
      反法律規定而無效的情形(已如前述)，自對於全體住戶均
      有拘束力；被告縱有不同收費標準的看法，亦可透過規約
      修改、變更機制予以表達或實現(系爭規約第8、9、22條
      ；民法第799條之1第3項參照)，而不能因此認為其即可以
      卸免依據現行有效規約所負的管理費繳納義務。因此，被
      告此部分答辯，仍無從為其有利之認定。
  ⒊從而，被告所辯前詞，均乏理據，難以憑採。
(三)按給付無確定期限者，債務人於債權人得請求給付時，經其
    催告而未為給付，自受催告時起，負遲延責任。其經債權人
    起訴而送達訴狀，或依督促程序送達支付命令，或為其他相
    類之行為者，與催告有同一之效力。遲延之債務，以支付金
    錢為標的者，債權人得請求依法定利率計算之遲延利息。應
    付利息之債務，其利率未經約定，亦無法律可據者，週年利
    率為百分之五。民法第229條第2項、第233條第1項前段及第
    203條定有明文。原告對於被告之管理費請求權，給付未有
    確定期限，揆諸上揭規定，原告主張被告應給付自民事訴訟
    起訴狀繕本送達被告翌日，即被告黃明進、黃君梧自110年1
    2月23日起，被告何碧華、黃泊儒自110年12月22日起（調字
    卷第85-91頁），均至清償日止，按週年利率百分之5計算之
    利息，於法有據，應予准許。
(四)綜上所述，原告依系爭規約、公寓大廈管理條例第21條規定
    ，請求被告給付491,160元，及被告黃明進、黃君梧自110年
    12月23日起，被告何碧華、黃泊儒自110年12月22日起，均
    至清償日止，按週年利率百分之5計算之利息，於法有據，
    應予准許。
四、本件判決基礎已臻明確，兩造其餘之攻擊防禦方法及訴訟資
    料經本院斟酌後，核與判決不生影響，爰不予一一贅述。
五、按訴訟費用，由敗訴之當事人負擔；又共同訴訟人，按其人
    數，平均分擔訴訟費用；法院為終局判決時，應依職權為訴
    訟費用之裁判。民事訴訟法第78條、第85條第1項前段及第8
    7條第1項分別定有明文。原告之訴為有理由，第一審訴訟費
    用即裁判費為5,400元，應由被告負擔。又本件係依民事訴
    訟法第427條第1項規定，適用簡易程序之簡易事件，所為被
    告敗訴之判決，依同法第389條第1項第3款之規定，應依職
    權宣告假執行。
六、據上論結，原告之訴為有理由，依民事訴訟法第436條第2項
    、第78條、第85條第1項前段、第87條第1項、第389條第1項
    第3款，判決如主文。
中    華    民    國   111    年    7     月    21    日
                    臺灣臺南地方法院臺南簡易庭
　　　　　　　　　　        法  官  盧亨龍
以上正本係照原本作成。 
如不服本判決，應於送達後20日內，向本院提出上訴狀並表明上
訴理由（須附繕本）。如委任律師提起上訴者，應一併繳納上訴
審裁判費。
中　　華　　民　　國　　111 　年　　7 　　月　　25　　日
                            書記官  謝婷婷